臺灣高雄地方法院民事判決　　　　　　　99年度訴字第1643號
原　　　告　柯致中
訴訟代理人　楊雪貞律師
被　　　告　兆豐國際商業銀行股份有限公司
法定代理人　王榮周
訴訟代理人　陳三兒律師
上列當事人間請求塗銷抵押權設定登記等事件，本院於民國100
年7 月21日言詞辯論終結，判決如下：
  主  文
原告之訴駁回。
訴訟費用由原告負擔。
  事實及理由
一、原告主張：原告之母林美莉（已歿）前將其所有坐落高雄市
    ○○區○○段2542地號土地，面積171 平方公尺，權利範圍
    724185分之385000，及其上同段13050 號建物即門牌號碼高
    雄市○○區○○路340 巷61號房屋（下稱系爭房地），先於
    民國85年3 月18日設定新台幣（下同）360 萬最高限額抵押
    權予被告，抵押權債務人為林美莉、柯文釗，存續期間分別
    為85年3 月16日至115 年3 月5 日止( 下稱85年設定之最高
    限額抵押權) ，又於88年9 月23日設定240 萬元之最高限額
    抵押權予被告，抵押債務人為林美莉，存續期間為88年9 月
    17日至128 年9 月16日止（下稱88年設定之最高限額抵押權
    ）。詎被告以柯文釗於95年間擔任興益科技股份有限公司（
    下稱興益公司）連帶保證人之4361萬313 元保證債務（下稱
    系爭保證債務）為執行名義，對系爭房地聲請強制執行，惟
    林美莉、柯文釗於85年設定抵押權時，並未簽屬「抵押權設
    定契約書其他約定事項」，柯文釗之保證債務自不屬於系爭
    抵押權擔保範圍內，88年設定之抵押權之債務人為林美莉，
    非柯文釗，而原告、林美莉、柯文釗向被告借貸之款項均已
    清償完畢，被告自應將85、88年設定之抵押權予以塗銷，為
    此爰依民事訴訟法第247 條第1 項提起本件訴訟，並聲明：
    (一)確認原告所有系爭房地85年及88年設定之最高限額抵押權
    及該抵押債權均不存在；(二)被告應將前項抵押權登記予以塗
    銷。
二、被告則以：85年設定抵押權之「抵押權設定契約書其他約定
    事項」上林美莉、柯文釗之簽名雖非親簽，惟印文與85年3
    月14日借據之印文相同，且林美莉與被告自75年為金融交易
    往來，其他約定事項係經林美莉、柯文釗授權用印，而88年
    設定之抵押權債務人為林美莉，依88年簽立之其他事項約定
    可知林美莉之保證債務亦在抵押權擔保範圍內，林美莉為柯
    文釗保證人，對柯文釗之保證債務亦應負擔保之責，況且
    88、85年設定之抵押權債務人於96年已變更為原告及柯文釗
    ，抵押權擔保範圍自及於柯文釗之系爭保證債務，柯文釗對
    被告仍有系爭保證債務未清償，系爭房地85年及88年設定之
    最高限額抵押權自不能塗銷等語置辯。並聲明：原告之訴駁
    回。
三、兩造不爭執之事項：
  (一)訴外人林美莉於85年3 月16日提供系爭房地為抵押品，供被
    告前身即中國國際商業銀行設定本金最高限額360 萬元抵押
    權，權利存續期間自85年3 月16日起至115 年3 月15日止，
    債務人為柯文釧，林美莉為債務人兼義務人。另於88年9 月
    23日提供系爭房地為抵押品，供被告設定本金最高限額240
    萬元抵押權，權利存續期間自88年9 月17日至128 年9 月16
    日止，林美莉為債務人兼義務人。
  (二)訴外人林美莉於92年10月15日死亡。系爭房地於92年12月8
    日以分割繼承為原因移轉登記於原告名下。
  (三)系爭房地85、88年抵押權設定義務人兼債務人於96年10月24
    日變更為原告名義，債務人為原告與柯文釗
  (四)林美莉於85年3 月14日邀同柯文釗為連帶保證人向被告借款
    500萬元，並以系爭房地為抵押品。
  (五)柯文釗於96年11月1 日向被告借款500 萬元，原告為其連帶
    保證人，該筆債務業於99年2 月12日清償完畢，原告與被告
    無債權債務關係存在。
  (六)柯文釗尚積欠被告保證債務4361萬313 元及自97年9 月13日
    起至清償日止，按週年利率百分之7.5計算之利息未償。
四、兩造爭執事項：
  (一)原告有無確認利益?
  (二)系爭保證債務是否在85年及88年設定之最高限額抵押權擔保
    範圍內？原告請求塗銷85年及88年設定之最高限額抵押權有
    無理由?
五、得心證之理由
  (一)原告有無確認利益?
    按確認法律關係之訴，非原告有即受確認判決之法律上利益
    者，不得提起之，民事訴訟法第247 條第1 項定有明文。所
    謂即受確認判決之法律上利益，係指法律關係存否不明確，
    原告在法律上之地位有不安之狀態存在或受侵害之危險，而
    此種不安之狀態或危險，能以確認判決除去者而言（最高法
    院52年台上字第1240號判例意旨參照）。原告為系爭房地85
    年及88年設定之最高限額抵押權之設定義務人兼債務人，其
    主張85年及88年設定之最高限額抵押權擔保之債權均已清償
    完畢，應予以塗銷，為被告所否認，原告所有之系爭房地有
    受強制執行拍賣之虞，則上開最高限額抵押權是否存在，自
    足以影響原告之私法上地位，而上開不安之狀態，非不得以
    本件確認判決將之除去，揆諸前揭規定及說明，原告提起本
    件訴訟，應有確認利益。
  (二)系爭保證債務是否在85年及88年設定之最高限額抵押權擔保
    範圍內？原告請求塗銷85年及88年設定之最高限額抵押權有
    無理由?
  1.按稱最高限額抵押權者，謂債務人或第三人提供其不動產為
    擔保，就債權人對債務人一定範圍內之不特定債權，在最高
    限額內設定之抵押權，96年9 月28日修正施行之民法第881-
    1 條第1 項定有明文，而上開修正條文，依民法物權編施行
    法第17條規定，於修正前設定之最高限額抵押權亦適用，本
    件最高限額抵押權雖係於96年5 月24日即上開條文修正施行
    前所設定，依上開條文規定，仍適用之。最高限額抵押契約
    ，係指所有人提供抵押物，與債權人訂立在一定金額之限度
    內，擔保債務人現在已發生及將來可能發生之債權之抵押權
    設定契約，即除訂約時已發生之債權外，將來發生之債權，
    於約定限額之範圍內，亦為抵押權效力所及，此為最高限額
    抵押權之特性。最高限額抵押權所擔保之債務人不以抵押物
    所有人即設定義務人為限，設定義務人亦可以第三人為抵押
    權債務人，以其所提供之抵押物擔保第三人之債務，至於抵
    押權擔保效力所及之債權為何，應依當事人設定抵押權契約
    之約定為是。
  2.原告主張系爭保證債務，非85年及88年設定之抵押權效力所
    及，原告、柯文釗對原告之借款債務均已清償完畢，85年及
    88 年 擔保之債權已不存在，自得請求塗銷云云。被告抗辯
    柯文釗為85年及88年設定之最高限額抵押權債務人，系爭保
    證債務自為抵押權效力所及等語。經查：
  (1)訴外人林美莉於85年3 月16日提供系爭房地為抵押品，設定
    本金最高限額360 萬元抵押權，林美莉為債務人兼義務人，
    柯文釧為債務人，另於88年9 月23日提供系爭房地為抵押品
    ，設定本金最高限額240 萬元抵押權，林美莉為債務人兼義
    務人。詎林美莉於92年10月15日死亡，系爭房地於92年12月
    8 日以分割繼承為原因移轉登記於原告名下，上開85年及88
    年抵押權設定義務人兼債務人於96年10月24日變更為原告，
    債務人均同列原告與柯文釗，為兩造所不爭執，並有土地登
    記申請書、抵押權設定契約書、系爭房地之土地、建物登記
    謄本可佐。是以原告提供抵押物，擔保自己與柯文釗對被告
    之債務，又85年及88年設定之最高限額抵押權設定契約書其
    他約定事項第1 條均約定「擔保物提供人所提供本抵押物之
    擔保範圍，包括債務人對抵押權人現在( 含過去所負現在尚
    未清償) 及將來所負在本抵押權設定契約書所定最高限額內
    之借款、票據及保證債務等之本金及其利息，遲延利息，違
    約金、實行抵押權費用、訴訟費用及因債務不履行而發生之
    損害賠償」，而85年設定之最高限額抵押權，於設定時債務
    人即為柯文釗，88年設定之最高限額抵押權債務人於96年10
    月24日增列柯文釗，有上開抵押權設定契約書其他約定事項
    可稽，是以85年及88年設定之最高限額抵押權所擔保之債務
    範圍為債務人柯文釗現在( 含過去所負現在尚未清償) 及過
    去之借款、票據及保證之本金、利息、違約金及所衍生之相
    關費用為是。
  (2)柯文釗於96年7 月19日擔任興益公司向被告借款6,000 萬元
    之連帶保證人，有連帶保證書可憑。被告嗣後於97年10月29
    日以前開6,000 萬元之借款尚餘4,982 萬2,653 元為由，請
    求柯文釗負連帶清償責任，聲請發支付命令，經本院97 年
    促字第63690 號受理在案，因柯文釗未提起異議，該支付命
    令於98年3 月9 日確定乙情，核與97年促字第63690 號全卷
    相符，上開支付命令經執行興益公司財產後，尚有4,361 萬
    313 元未獲清償，柯文釗對被告尚有保證債務4,361 萬313
    元為兩造所不爭。是故，柯文釗對被告負有系爭保證債務，
    又柯文釗為85年及88年設定之最高限額抵押權之債務人，已
    如前述，則債務人柯文釗之系爭保證債務自屬於85年及88年
    設定之最高限額抵押權所擔保之範圍內，為抵押權效力所及
    。
  (3)原告雖主張85年設定之最高限額抵押權設定契約書其他約定
    事項之簽名為偽造，印章遭盜蓋，且柯文釗非擔保物提供人
    ，該約定事項記載明顯有誤，足見林美莉、柯文釗對該其他
    約定事項不知情云云。惟查：85年3 月14日林美莉為主債務
    人，柯文釗為連帶保證人向被告借款500 萬元，並以系爭房
    地為抵押品設定85年之最高限額抵押權，該借款契約書中立
    契約書人、對保之簽名為林美莉、柯文釗所親簽，印章與85
    年設定之最高限額抵押權設訂契約書其他約定事項印文之印
    章同一，為被告所不爭。抵押權設定登記不以本人親自辦理
    為必要，申請人可委託代理人辦理，證人即承辦85年設定之
    最高限額抵押權設定登記之蔡秀月證稱：「85年之抵押權設
    定登記資料及其他事項約定書都是我寫的，簽名也是我簽的
    ，但印章不是我蓋的，一般都是當事人先到我們辦公室親自
    蓋章或是我們拿給銀行，請當事人到銀行蓋章，如果我們沒
    有跟當事人聯絡蓋印章我們不會看到當事人，我不記得本件
    是如何蓋章的」等語( 本院卷第161 頁) ，85年設定之最高
    限額抵押權土地登記申請書上亦記載該申請係由證人蔡秀月
    擔任訴外人即代理人許嘉典之複代理人，代為申請辦理，則
    證人蔡秀月係經授權代理林美莉、柯文釗填寫土地登記申請
    書，並填寫其他約定事項債務人為林美莉、柯文釗，難認有
    何偽造林美莉、柯文釗簽名之情事。又該其他事項約定債務
    人欄下方之簽章欄林美莉、柯文釗之印文與85年3 月14 日
    之借款契約書立契約書人、對保之印文相同，為被告所不爭
    ，而對保需本人到場簽名用印，林美莉、柯文釗於85年3 月
    14 日 之借款契約書對保時為親自簽名用印，足見該印章應
    係由林美莉、柯文釗管理使用，則該約定事項所使用之印章
    應為林美莉、柯文釗所親蓋或授權第三人使用，否則第三人
    如何能接近並使用林美莉、柯文釗所保管之印章，原告復未
    提出足以證明有盜蓋事實之證據，尚難認其他約定事項林美
    莉、柯文釗之印文係遭盜蓋。又該其他事項約定債務人欄右
    方為擔保物提供人欄，兩者間無隔線，債務人欄下方由左至
    右係同時並列林美莉、柯文釗，右方之擔保物提供人欄為空
    白，有該其他約定事項可明，且土地申請書亦載明設定人兼
    義務人為林美莉，原告主張書寫於債務人欄下方右側之柯文
    釗為擔保物提供人，實屬有誤。則原告主張該其他約定事項
    之簽名為偽造，印章為盜蓋，且柯文釗非擔保物提供人，記
    載明顯有誤，林美莉、柯文釗對該其他約定事項不知情云云
    ，要無可採。
  3.綜上，85年設定之最高限額抵押權柯文釗為債務人，96年10
    月24日變更義務人兼債務人為原告，88年設定之最高限額抵
    押權債務人於96年10月24日變更義務人兼債務人為原告，並
    增列柯文釗為債務人，原告以第三人身分，提供抵押物擔保
    85年及88年設定之抵押權債務人柯文釗對被告之債務，柯文
    釗債務之擔保範圍不限於其自身債務，柯文釗對被告尚有4,
    361 萬313 元之連帶保證債務未清償，如前所述，抵押權擔
    保之債務尚未清償完畢，原告主張塗銷85年及88年設定之最
    高限額抵押權，要屬無理。
六、從而，原告依民事訴訟法247 條第1 項確認85年及88年設定
    之最高限額抵押權不存在，並請求予以塗銷，為無理由，應
    予駁回。
七、據上論結，原告之訴為無理由，依民事訴訟法第78條，判決
    如主文。
中    華    民    國    100     年    8     月   12   日
                  民事第三庭審判長法  官  朱玲瑤
                                  法  官  陳宛榆
                                  法  官  楊詠惠
以上正本係照原本作成。
如對本判決上訴，須於判決送達後20日內向本院提出上訴狀。如
委任律師提起上訴者，應一併繳納上訴審裁判費。
中    華    民    國    100     年    8     月   12   日
                                  書記官  吳良美